【裁判字號】    89,上訴,3590
【裁判日期】    890829
【裁判案由】    偽造文書等
【裁判全文】
臺灣高等法院刑事判決                          八十九年度上訴字第三五九０號
    上  訴  人
    即  被  告  鄭秀慧即辛○.
                壬○○
右上訴人因偽造文書等案件，不服臺灣板橋地方法院，八十八年度訴字第一七七０號
，中華民國八十九年八月二十九日第一審判決（起訴案號：臺灣板橋地方法院檢察署
八十八年度偵字第一０九六四號）提起上訴，本院判決如左：
    主    文
原判決撤銷。
鄭秀慧、壬○○共同連續意圖為自己不法之所有，以詐術使人將本人之物交付，各處
有期徒刑柒月。
    事    實
一、鄭秀慧（原名辛○○）與壬○○原係夫妻，嗣已離婚，其等於民國八十四年十月
    間及八十五年六月間，以辛○○（秀慧）名義，招募如附表編號(一)及(二)之新台幣
    （下同）一萬元互助會，每月開標一次。鄭秀慧除為會首外，並以秀慧之名參加
    編號(一)之互助會一會，及參加編號(二)之互助會二會。嗣其等因壬○○沈迷於簽賭
    六合彩及其等營商失利，負債累累，除標取以秀慧名義參加之互助會款外，竟基
    於概括的犯罪意思聯絡，意圖為自己不法之所有，趁有互助會員因不能親自前來
    競標，委其等代寫標單競標之機會，於標得互助會款時，對該會員謊稱未得標，
    對其他會員則稱該會員得標，以此方法向活會會員詐取會款花用。計以己○○、
    甲○、馬煥英等人名義，就附表編號一之互助會詐標六次；以己○○、甲○名義
    ，就附表編號二之互助會各詐標一次（惟何次是以何人名義標取，尚屬不明），
    其各次詐標之日期及標金，均詳如附表所載。其等計詐取附表編號一互助會活會
    會員達一百三十三萬二千三百元，詐取附表編號二互助會活會會員二十一萬三千
    九百元。
二、案經被害人丙○○、庚○○、丁○○訴請台灣板橋地方法院檢察署檢察官偵查起
    訴。
    理    由
一、訊據上訴人即被告鄭秀慧、壬○○，對於前開詐標互助會會款之事宜供承不諱，
    陳稱是標會之日會員打電話來委託代寫標單參加競標，是藉此而標走會員的會沒
    錯，鄭秀慧並稱十日的會（附表編號一之互助會每月十日開標）偷標六次，二十
    日的會（即附表編號二之互助會）偷標了二次，十日的會是用己○○的名義標了
    三次，因己○○連她先生何文炎共參加了五會，也用甲○、馬煥英的名義標了，
    馬煥英參加二會；二十日的會是用己○○及甲○的名義各標了一次，至於偷標的
    詳細情形因時間已久記不清楚了云云。惟均辯稱偷標會款並非本意，意謂地下錢
    莊的人逼債，事非得已等情，壬○○又稱偷標來的錢只一部分用於簽賭六合彩云
    云。次查被告等供稱每月標會之情形均有記事簿記載，其等於八十九年十二月二
    十日本院調查中提出偷標會款八次之記事影本，其上「具收人」欄空白，即為「
    偷標」等語，有該記事簿影本在卷可佐。又二互助會分別於八十七年六月十日及
    同年六月二十日停標後，應分別剩餘四會，八會即滿會，但經會員清查後，卻均
    尚有活會十人次，業據會員即被害人丙○○、庚○○、丁○○等人先後指訴甚詳
    ，亦有會單可資比對，並有被告致被害人的信函供陳有盜標會款情事可稽。雖各
    信函有稱「盜標你的會錢」之語，應是指詐標而詐取活會會員會款之意，惟於認
    定被告等詐欺之事實並無影響，被告等既因經濟窘迫而偷標，則其等於開始偷標
    之前，必先將以「秀慧」名義參加之互助會標得以應急。又被告等詐標會款後，
    雖亦向死會會員收取各月死會款，惟依互助會之本質，係會首與各會員各自間之
    債的關係，故會首向死會會員收取死會款，為互助會之性質所必然，故於偷標時
    ，亦向死會會員收取死會會款部分，尚非屬詐欺行為。又被告等於向活會會員收
    取會款時，對被偷標之會員，為掩飾其情，必以之為活會會員而收取，凡此均於
    計算其詐欺金額時注意及之。本件會首雖均為鄭秀慧，惟被告壬○○於本審調查
    及審理中，均不諱言其參與詐欺之犯行，被告鄭秀慧亦供陳壬○○有主持開標及
    收會錢，堪認被告二人對於詐欺行為有犯意聯絡及行為分擔，其等以同一方法偷
    標多次，謂非有詐欺之本意云云，顯非可採。被告等詐欺犯行事證明確應予依法
    論科。
二、核被告等所為均犯刑法第三百三十九條第一項之詐欺罪，其等前後八次詐標會款
    時間緊接，犯罪構成要件相同，顯係基於概括之犯意，為連續犯以一罪論並依法
    加重其刑。被告等每次詐標後向多數活會會員詐收會款，係想像競合犯應從一重
    處斷，被告二人為共同正犯業如前述。原審予以論科固非無見，惟查被告等所為
    ，尚無證據證明其等有偽造標單情事（詳如後述），原審論以行使偽造私文書罪
    即有未當，又附表編號(一)之互助會，既於八十七年六月十日已停標，則編號(二)之
    互助會，自不可能於同年六月二十日又開標，原審認係同年七月二十日始停標，
    而認會期只剩七會及詐標為有三次，均屬有誤，且原判決對被告等詐欺活會會款
    金額之計算亦有不確，是被告等上訴意旨以未有偽造文書為有理由，原判決復有
    上述不當之處，原判決即屬無可維持，應予撤銷改判。爰審酌被告等利用會員平
    日對其等之信任關係，竟多次欺誑多數會員之品行及所生損害等一切情狀各處如
    主文第二項所示之刑，以資懲儆。
三、公訴意旨另略以被告等於前述詐標會款時，並有共同連續偽造會員標單情事，另
    犯有刑法第二百十六條、第二百十條、第二百二十條行使偽造準私文書罪嫌。惟
    訊諸被告等，於本審供陳實情，係利用會員委託寫標單競標時，依會員所囑陳書
    寫，只是得標時對該委託之會員謊稱未得標，而藉此向活會會員詐收活會會款花
    用云云。被害人甲○、馬煥英均供陳確有委託過被告標會之事實（見本院八十九
    年十二月二十日訊問筆錄及原審卷第一二六頁）。己○○於原審陳稱「．．．會
    首說別人標得比我高所以沒標到，也不知何時被標走」云云，應係其未親自到場
    競標，故聽信會首所說以為別人標得比較高，參諸被告等供陳詐標己○○之會等
    情，應堪認被告就此所述應屬實在，而被告等於開標後，已將標單丟棄，亦已無
    法證明其等究有無偽造何人標單之舉。被告等受委託寫標單，既依委託人之委託
    而書寫，自無偽造文書可言，因公訴意旨認此部分與前述論科之詐欺犯行有裁判
    上一罪之關係，爰不另為無罪之諭知。
據上論結、應依刑事訴訟法第三百六十九條第一項前段、第三百六十四條、第二百九
十九條第一項前段，刑法第二十八條、第五十六條、第五十五條、第三百三十九條第
一項，罰金罰鍰提高標準條例第一條前段，判決如主文。
本案經檢察官陳明光到庭執行職務。
中    華    民    國      九十    年      三        月        七        日
                            臺灣高等法院刑事第十八庭
                                審判長法  官  吳      敦
                                      法  官  吳  明  峰
                                      法  官  林  陳  松
右正本證明與原本無異。
檢察官如不服本判決應於收受送達後十日內向本院提出上訴書狀，其未敘述上訴之理
由者並得於提起上訴後十日內向本院補提理由書（均須按他造當事人之人數附繕本）
。
被告不得上訴。
                                      書記官  李  麗  花
中    華    民    國      九十    年      三        月        十二      日
附錄本案論罪科刑法條：
刑法第三百三十九條第一項
意圖為自己或第三人不法之所有，以詐術使人將本人或第三人之物交付者，處五年以
下有期徒刑、拘役或科或併科一千元以下罰金。
附表：
┌──┬────┬────┬─────────────┬─────────┐
┐
│編號│互助會期│停會日期│詐  標  日  期  及  標  金│停會後尚餘活會會員│
│
├──┼────┼────┼─────────────┼─────────┤
┤
│一  │年１０月│年６月│年３月１０日標金一千三百元│丙○○、庚○○、張│
│
│    │１０日至│１０日（會│年４月１０日標金一千五百元│美蓮（二會），葉碧│
│
│    │年９月１０│期尚餘四│年８月１０日標金一千四百元│玲、甲○、粘彥煌、│
│
│    │日，連會│會）    │年１月１０日標金一千五百元│戊○○、馬煥英、林│
│
│    │首共會│        │年３月１０日標金一千七百元│月嬌              │
│
│    │        │        │年８月１０日標金一千四百元│                  │
│
├──┼────┼────┼─────────────┼─────────┤
┤
│二  │年６月│年６月│年月日標金一千四百元│己○○、甲○、張美│
│
│    │日至│日（會│年４月日標金一千五百元│容、乙○○、林美珠│
│
│    │年１月│期尚餘八│                          │、玉華、丁○○（三│
│
│    │日，連會│會）    │                          │會）、李永德（即淑│
│
│    │首共會│        │                          │金）              │
│
└──┴────┴────┴─────────────┴─────────┘
┘


司法院資訊處製作；財團法人民間司法改革基金會備份。
